【裁判字號】    97,台上,605
【裁判日期】    970214
【裁判案由】    殺人
【裁判全文】
最高法院刑事判決              九十七年度台上字第六０五號
上  訴  人  甲○○
選任辯護人  乙○○律師
上列上訴人因殺人案件，不服台灣高等法院中華民國九十六年七
月十九日第二審判決（九十六年度矚上重訴字第六十三號，起訴
案號：台灣宜蘭地方法院檢察署九十五年度偵字第二一五四、二
五九六號），提起上訴，本院判決如下：
    主  文
原判決撤銷，發回台灣高等法院。
    理  由
本件原判決認定上訴人甲○○在其宜蘭縣員山鄉○○路五十一號
住處豢養山豬，因山豬曾遭人竊取，而林寶童與高金生於民國九
十五年五月十二日上午七時三十分許至八時許，駕駛ＩＮ—五九
八六號自用小貨車前往上訴人住處後方之國有林地內獵捕山豬，
上訴人聽聞犬吠聲，發覺有異，沿住處後方之產業道路查看，於
同日上午九時二十八分起至十時十八分許間之某時，在產業道路
發現林寶童及高金生，認林、高二人為盜獵其山豬之人，乃趨前
質問，雙方發生口角，上訴人即手推林寶童之胸部，隨即與林寶
童、高金生發生肢體衝突，上訴人竟基於殺人之概括犯意，徒手
將已受其毆傷之林寶童拋下坡度約八十至八十二度之山谷，使林
寶童翻滾數圈，又拾起其所有置於地上之木劍一把，朝已遭其毆
傷而趴倒在地之高金生頭部重擊數下，再將之踢落山谷，致高金
生受有頭部左頂部裂傷約二．五〤０．五公分、頭皮下出血（含
前額部、右顳部、後枕部、右後頂部）、右顳骨有帽狀腱膜下出
血、腦部有蜘蛛網膜下腔出血等傷害。嗣林寶童由山谷欲往上攀
爬，又持石塊朝林寶童之頭、臉部為近距離重擊數下，致林寶童
受有左額顳部裂傷約四．三〤一公分、右額顳部裂傷約五．八〤
一公分、右枕部裂傷約四．三〤一．二公分、右耳後裂傷約四．
三〤一公分、左眶部、左顴骨及左臉頰呈凹陷性骨折、鼻樑骨成
凹陷性骨折、顏面瘀傷約十四〤十二公分、右耳輪裂傷約一．二
〤０．三公分、左臉頰裂傷約四．八〤０．九公分、左上嘴唇部
裂傷約二．八〤０．九公分、右下嘴唇部裂傷約０．八〤０．一
公分、左上牙齦斷裂、右上門牙脫落等傷害。上訴人見林寶童及
高金生已無力反擊，遂將木劍一把棄置於現場；並將林、高二人
所攜帶背包內之物品予以丟棄，以避免林、高二人求援，林、高
二人終因未及時救援，延至九十五年五月十三日上午六至十時許
間某時死亡。上訴人見林寶童及高金生已死亡，為掩人耳目，於
九十五年五月十三日晚間至九十五年五月十四日凌晨間某時，將
該二屍體拖至其住處後方山溝處予以支解後，以透明塑膠袋四只
分裝屍塊，外部套以飼料空袋，再掩埋其住處附近之牧草園（損
壞遺棄屍體部分業已確定）。經救難隊員何金福等人於九十五年
五月十六日下午一時三十分許尋獲林寶童及高金生之屍袋四只。
上訴人聞訊後逃逸，經警於九十五年五月十八日下午五時拘提到
案，案經林寶童之子丙○○、林文慶、林文彬、戊○○，及高金
生之弟丁○○訴由宜蘭縣警察局移送台灣宜蘭地方法院檢察署檢
察官偵查起訴等情，因認第一審論處上訴人連續殺人，處死刑，
褫奪公權終身，為無不合，予以維持，駁回上訴人此部分之第二
審之上訴，固非無見。
惟查：(一)有罪判決書之事實記載與理由說明不相符合者，即屬判
決理由矛盾，按諸刑事訴訟法第三百七十九條第十四款規定，其
判決當然為違背法令。本件第一審法院於主文之殺人罪項下諭知
砧板、殺豬刀、棉布手套、塑膠手套、口罩、雙輪推車、透明塑
膠袋、飼料袋、塑膠繩等物品沒收，理由中亦敘明上開物品為上
訴人所有供犯本案（包括殺人罪）所用之物；但原審及第一審判
決事實欄係記載上訴人徒手將已受其毆傷之林寶童拋下山谷，又
拾起置於地上其所有之木劍一把，朝已遭其毆傷而趴倒在地之高
金生頭部重擊後，亦將之踢落山谷，致林寶童傷重死亡等情，並
未載明上開諭知沒收之物品與殺人犯罪之間有何直接關係，自有
事實記載與理由說明不相適合之違誤。(二)依警方所製作之現場圖
所示，上訴人與被害人打鬥之現場附近留有被害人之番刀，養豬
場鐵絲網圍籬內留有被害人之背袋、及獵槍（見九十五年度偵字
第二一五四號卷第六八頁）。原判決亦認定上訴人係空手與被害
人格鬥，而依法務部法醫研究所之鑑定書所示：林寶童體型健壯
、營養良好（見相驗卷第一八八頁反面）。上訴人空手與持械而
體型健壯之被害人二人格鬥，卻僅於右頸部、右上臂、左右前臂
、左手掌骨、左背部下緣、左大腿及右小腿之輕微傷害；而持械
之被害人則傷重不治。乃告訴人質疑本案應非上訴人一人所為，
請求予以調查（見第一審卷(一)第一七０頁，同上偵查卷第三０五
頁），上開事項攸關共犯事實之認定，原審未加調查，亦未詳述
上開證據毋庸加以調查之理由，自有調查職責未盡及理由欠備之
違誤。(三)有罪之判決書，須將認定之犯罪事實詳記於事實欄，然
後於理由內逐一說明其憑以認定之證據，使事實與理由兩相一致
，方為合法。原判決事實記載上訴人於產業道路發現林寶童及高
金生，認林、高二人為盜獵其山豬之人，乃趨前質問，雙方發生
口角及肢體衝突，上訴人竟基於殺人之概括犯意，徒手將已受其
毆傷之林寶童拋下坡度約八十至八十二度之山谷，又持木劍一把
，朝高金生頭部重擊，致林、高二人傷重不治死亡等情（見原判
決第一頁）。乃理由說明上訴人「僅因主觀上懷疑其豢養之山豬
遭被害人二人盜獵，即以木劍、石塊等鈍器多次重擊被害人頭部
及顏面部位，並將被害人林寶童及高金生拋下或踢落甚為陡峭之
山谷」之殺人動機，並以之為上訴人量刑輕重之標準（見原判決
第一八頁第一九行）。原判決事實認林、高二人「確為」盜獵其
山豬之人；理由欄又敘明上訴人「懷疑」其豢養之山豬遭被害人
二人盜獵為殺人之動機。其事實之記載與理由之說明不相適合，
自屬判決理由矛盾。(四)卷宗內之筆錄及其他文書可為證據者，應
向被告宣讀，或告以要旨；證物應示被告，令其辨認，如係文書
而被告不解其意義者，應告以要旨，刑事訴訟法第一百六十四條
、第一百六十五條第一項分別定有明文。故採為判決基礎之證據
資料，必須經過調查程序，以顯出於審判庭者，始與直接審理主
義相符，否則其所踐行之訴訟程序，即屬違背法令。本件原判決
併依新竹縣警察局竹東分局偵查報告書為論罪之部分依據；但原
審於審理中就上開偵查報告書，未經向上訴人提示或告以要旨，
即命辯論終結，逕行判決，揆諸上開說明，其所踐行之訴訟程序
自非適法。又新竹縣警察局竹東分局偵查報告書為偵查人員就偵
查過程所製作之書面陳述，非為公務員職務上為紀錄或為證明某
事實所製作之文書，應為無證據能力，能否資為上訴人犯罪之論
據，非無研求之餘地。上開違誤或為上訴意旨所指，或為本院得
依職權調查之事項，應認原判決有撤銷發回更審之原因。
據上論結，應依刑事訴訟法第三百九十七條、第四百零一條，判
決如主文。
中    華    民    國  九十七  年    二    月   十四   日
                      最高法院刑事第七庭
                          審判長法官  賴  忠  星
                                法官  林  秀  夫
                                法官  宋      祺
                                法官  陳  祐  治
                                法官  孫  增  同
      本件正本證明與原本無異
                                      書  記  官
中    華    民    國  九十七  年    二    月   十八   日
                                                      Ｅ


司法院資訊處製作；財團法人民間司法改革基金會備份。
